【裁判字號】    98,上,678
【裁判日期】    981202
【裁判案由】    清償債務
【裁判全文】
臺灣高等法院民事判決                   98年度上字第678號
上  訴  人  丙○○
訴訟代理人  陳貴德律師
複代理人    盧國勳律師
            梁世樺律師
被上訴人    甲○○
            乙○○
前列二人共同
訴訟代理人  林玟岑律師
上列當事人間清償債務事件，上訴人對於中華民國98年5 月27日
台灣基隆地方法院98年度訴字第29號第一審判決提起上訴，經本
院於98年11月18日言詞辯論終結，判決如下：
    主    文
上訴駁回。
第二審訴訟費用由上訴人負擔。
    事實及理由
一、上訴人起訴主張：
  (一)訴外人張明義（民國92年10月24日改名為張鑫陽）為重新裝
    潢其所經營之「三明美食坊」，於89年間分別向上訴人借款
    新台幣（下同）300萬元、100萬元各一筆，並經上訴人分別
    自台灣中小企業銀行基隆分行、有限責任基隆第二信用合作
    社提領現金交付張明義；嗣於91年9月2日，因張明義已清償
    部分借款，遂於當日擬妥已繕打好之378萬元借據1紙交予證
    人丁○○，請丁○○轉交上訴人，用以證明張明義確實曾向
    上訴人借貸378萬元。張明義已於97年7月27日死亡，被上訴
    人為張明義之繼承人，雖已為限定繼承，仍應就其等所繼承
    遺產之限度內就被繼承人所負之債務負清償責任，詎被上訴
    人自繼承張明義之遺產後迄未清償任何債務，迭經催討，被
    上訴人均置之不理。
  (二)張明義雖於借據上載為：「茲因本人張明義（身分證字號：
    Ｚ000000000）於中華民國91年9月2日，向丙○○君（身分證
    字號：Ｚ000000000）借款計新臺幣參佰柒拾捌萬元整，特立
    此據以茲證明」，其真意乃是將借貸金額於91年9月2日作一
    總計、結算，並非指張明義僅於91年9月2日借貸378 萬元，
    被上訴人抗辯上訴人借款金額、時間不相一致，並不足採。
    三明美食坊名義上之負責人與實際負責人未必一致，事實上
    張明義一直經營三明美食坊，確係該餐廳之實際負責人。張
    明義與被上訴人甲○○、乙○○及訴外人林文瑞（張明義姊
    姊之子）等4人於85年間共同合資開設「三明美食坊」餐廳，
    因渠等4 人彼此間屬兄弟、舅侄之親戚關係，乃推由林文瑞
    登記為該餐廳之名義上負責人，實際上由張明義負責餐廳之
    經營、管理。甲○○及林文瑞於89年至90年間，乙○○於91
    年間，分別因故相繼退出合夥關係，故91年之後僅剩張明義
    一人獨力維持該餐廳之經營。張明義獨力經營「三明美食坊
    」餐廳期間，該餐廳之收支情形漸有起色，在當地亦建立起
    不錯之口碑，惟因未辦理營利事業登記，招致稅捐機關的關
    切，所以張明義遂於93年間向稅捐機關申請登記為三明美食
    坊之負責人。張明義從85年開始迄至往生，始終實際負責該
    餐廳之經營，對於該餐廳之裝潢維修、物料批買等實際經營
    內容，張明義一直都是實際之決策與執行者。三明美食坊自
    張明義過世後，即由被上訴人甲○○、乙○○予以接管，嗣
    於98年間再由林文瑞登記為該餐廳之負責人，實際上被上訴
    人乙○○仍屬該餐廳之股東。
  (三)上訴聲明：
    1.原判決廢棄。
    2.上開廢棄部分，被上訴人甲○○及乙○○應於繼承被繼承
      人張鑫陽（原名張明義）遺產範圍內連帶給付上訴人新台
      幣378萬元，及自民國98年1月11日起至清償日止按年息5%
      計算之利息。
    3.上訴人願供擔保，請准宣告假執行。
    4.第一、二審訴訟費用由被上訴人連帶負擔。
二、被上訴人則以：
  (一)否認張明義與上訴人間有任何金錢借貸之關係存在，亦否認
    上訴人所提借據之真正，上訴人應就借貸關係存在之事實先
    為舉證。上訴人原係主張張明義於91年9月2日借款378萬元
    ，嗣又主張借款400萬元，後來張明義有償還一些，所以借
    據寫378萬元云云，與其原先之主張，不論在時間、金額上
    均不符合，顯係事後拼湊而成，不足以作為借貸關係存在之
    證明等語置辯。
  (二)答辯聲明：上訴駁回。
三、兩造不爭之事實：
    被上訴人係張明義之同胞兄弟，張明義於97年7 月27日死亡
    ，被上訴人係張明義之繼承人，有上訴人提出之戶籍謄本附
    卷可稽，堪信為真。
四、兩造爭執點之論述：
    上訴人主張張明義在生前積欠其債務378 萬元，被上訴人既
    為張明義之繼承人，應負清償責任等情，為被上訴人所否認
    。兩造之爭執點在於張明義生前是否積欠上訴人債務378 萬
    元？
  (一)按金錢借貸契約，屬要物契約，應由貸與人就交付金錢之事
    實負舉證之責（最高法院69年台上字第3546號判例參照）。
    上訴人主張之事實，固據提出借據及存證信函影本為證，惟
    為被上訴人所否認，揆諸前開判例意旨，上訴人自應就其確
    有交付金錢之事實為舉證。經查，上訴人固舉證人即上訴人
    之姪女丁○○為證，惟丁○○於原審法院證述：「（問：是
    否知道兩造之借貸關係？）關於上訴人借錢給張明義，是我
    回去借的，因為三民餐廳需要裝潢‧‧‧我先打電話跟原告
    說，說需要一筆錢裝潢否則生意作不起來‧‧‧錢是我回家
    跟原告拿的，我再拿給張明義。」、「（問：三民餐廳何時
    裝潢？）三、四年前左右。」、「（問：錢是否是你拿現金
    回去交給張明義？）是。」、「（問：在哪裡拿錢？多少錢
    ？）在姑姑的基隆仁愛市場華僑牛肉店內拿錢，拿四百萬元
    。」等語（原審卷第57、58頁）。經原審以丁○○之證詞與
    上訴人之主張，在給付方式、給付金額、給付時間上，均有
    極大落差，不能證明上訴人確有交付金錢予張明義，而為上
    訴人敗訴之判決。上訴人以丁○○於原審法院作證前因疾病
    做過化學治療，且借款時間距離丁○○作證時間相隔近十年
    ，在丁○○健康欠佳之情況下，記憶難免模糊，請求本院再
    次訊問證人丁○○。丁○○於本院證稱：「（問：400 萬如
    何交付？）400萬分了2次，89年1月份我們拿了100萬在華僑
    牛肉店，是在下午的時候，大約是中午吃飽飯的時候，過去
    時姑姑（即上訴人）已經將100 萬準備好，我跟張明義一起
    去跟姑姑拿的，當時沒有人看見，3 月份的時候是我跟張明
    義一起去，也是下午也沒有人看見。張明義載我到姑姑店裡
    ，我先到姑姑店裡，姑姑跟我到張明義停車的地方將錢交給
    張明義，我將錢放在我大腿上，那裡是馬路邊，錢有用紙袋
    包起來，張明義有打開來看，錢是姑姑先交張明義，張明義
    有打開來，因為他在開車所以說放在我的大腿上，兩次都是
    千元大鈔。」等語（本院卷第37頁）。查，上訴人於原審法
    院係陳稱從銀行領了現金直接將錢交給張明義（原審卷第37
    頁），而丁○○則證稱係由其在上訴人店內拿了400 萬元現
    金回去交給張明義（原審卷第58頁），嗣丁○○於本院之證
    詞又改稱係與張明義一起去拿錢，就金錢交付之方式陳述不
    一。而上訴人提出存摺影本，僅能證明上訴人於89年3月1日
    提領現金300萬元，89年1月13日提領100 萬元，不能證明提
    領現金以後做何用途，更不能證明已將現金交付予張明義。
    依張明義之除戶謄本所載「民國85年12月10日與李淑芳結婚
    民國86年1月22日申登。民國86年10月28日與李淑芳離婚，
    民國86年10月28日申登。」（原審卷第14頁），而丁○○則
    證稱「85年跟張明義同居的時候他已經離婚了」（本院卷第
    36頁反面）。張明義於85年底、86年初與李淑芳處於新婚燕
    爾階段，衡情與丁○○同居之可能性微乎其微。依財政部臺
    灣省北區國稅局淡水稽徵所98年10月9 日以北區國稅淡水三
    字第0981016374號函覆本院，「經查臺北縣萬里鄉龜吼村漁
    澳64-5號商號自85年10月8 日設立，登記名稱為三明美食坊
    ，由林文瑞君擔任負責人，於90年8月1日註銷，另查該址於
    93年4月29日至97年9月10日設立三明美食坊，負責人為張鑫
    陽君，又查98年3月1日由林文瑞君再設立三明美食坊至今」
    （本院卷第51頁），足證張明義係自93年間始經營三明美食
    坊，於89年至90年間，並未經營三明美食坊，不可能有如丁
    ○○證稱因為所經營餐廳需要裝潢，向上訴人借錢之情事。
    上訴人雖主張「張明義與被上訴人甲○○、乙○○及訴外人
    林文瑞（張明義姊姊之子）等4人於85年間共同合資開設三
    明美食坊餐廳，推由林文瑞登記為該餐廳之名義上負責人，
    實際上由張明義負責餐廳之經營、管理。甲○○及林文瑞於
    89 年至90年間，乙○○於91年間，分別因故相繼退出合夥
    關係，故91年之後僅剩張明義一人獨力維持該餐廳之經營。
    張明義獨力經營三明美食坊餐廳期間，該餐廳之收支情形漸
    有起色，在當地亦建立起不錯之口碑，惟因未辦理營利事業
    登記，招致稅捐機關的關切，所以張明義遂於93年間向稅捐
    機關申請登記為三明美食坊之負責人」云云。查，依上訴人
    前述主張，85年至89年間屬4人合夥經營餐廳之期間，何以
    餐廳裝潢需要用錢，於89年1月、3月間由張明義獨自一人向
    外舉債，而非由合夥共同借錢？顯不符合夥之常態。則上訴
    人聲請訊問證人三明美食坊之員工，以證明張明義為三明美
    食坊之實際負責人，洵無必要。
  (二)綜上，上訴人未能證明已交付400 萬元借款予張明義，則其
    主張張明義於死亡之時尚積欠378 萬元，即難採信。從而，
    上訴人主張被上訴人應於繼承被繼承人張明義遺產範圍內連
    帶給付上訴人378 萬元，及自支付命令送達翌日起至清償日
    止按年息5％計算之利息，即屬無據，應予駁回。
五、原審以上訴人不能證明已交付借款予張明義為由，駁回上訴
    人之請求，於法並無不合。上訴意旨指摘原判決不當，求予
    廢棄改判，為無理由，應予駁回。
六、本件事證已臻明確，兩造其餘攻擊防禦方法，經審酌後，或
    與本件無涉，或與判決結果不生影響，毋庸一一論列。
七、據上論結，本件上訴為無理由，依民事訴訟法第449條第1項
    、第78條，判決如主文。
中    華    民    國    98    年     12    月    2    日
                    民事第二庭
                        審判長法  官  吳謙仁
                              法  官  黃莉雲
                              法  官  蘇瑞華
正本係照原本作成。
如不服本判決，應於收受送達後20日內向本院提出上訴書狀，其
未表明上訴理由者，應於提出上訴後20日內向本院補提理由書狀
（均須按他造當事人之人數附繕本）上訴時應提出委任律師或具
有律師資格之人之委任狀；委任有律師資格者，另應附具律師資
格證書及釋明委任人與受任人有民事訴訟法第466條之1第1項但
書或第2項（詳附註）所定關係之釋明文書影本。
中    華    民    國    98    年    12    月    3     日
                              書記官  賴以真
附註：
民事訴訟法第466條之1（第1項、第2項）：
對於第二審判決上訴，上訴人應委任律師為訴訟代理人。但上訴
人或其他法定代理人具有律師資格者，不在此限。
上訴人之配偶、三親等內之血親、二親等內之姻親，或上訴人為
法人、中央或地方機關時，其所屬專任人員具有律師資格並經法
院認為適當者，亦得為第三審訴訟代理人。

司法院資訊處製作；財團法人民間司法改革基金會備份。
